【裁判字號】    95,易,43
【裁判日期】    950927
【裁判案由】    竊佔
【裁判全文】
臺灣宜蘭地方法院刑事判決                95年度易字第43號
公  訴  人  臺灣宜蘭地方法院檢察署檢察官
被      告  甲○○
選任辯護人  吳振東律師
上列被告因竊佔案件，經檢察官聲請簡易判決處刑（94年度偵字
第248號），本院宜蘭簡易庭認不宜以簡易判決為之，移送前來
，本院判決如下：
    主  文
甲○○無罪。
    理  由
一、聲請簡易判決處刑意旨略以：被告甲○○明知坐落宜蘭縣員
    山鄉○○段新城小段第134之15地號土地（93年11月5日辦理
    重測後改編同鄉○○段第251地號，因重測界址爭議未解決
    ，以下均以重測前地號稱之），已由其父洪永藤於民國61年
    間與告訴人丙○○所有之宜蘭縣員山鄉○○段新城小段第13
    5地號土地之一部約定交換，同小段第134之15地號土地由告
    訴人丙○○取得所有權，竟意圖為自己不法之所有，未徵得
    告訴人丙○○之同意，於93年5月12日上午僱請不知情之工
    人，在同小段第134之15地號土地上鋪設長5公尺、寬0.4公
    尺之塑膠管線3條，作為其住家化糞池連接管線，而竊佔告
    訴人丙○○之前開土地，因認被告涉有竊佔之罪嫌云云。
二、按犯罪事實應依證據認定之，無證據不得認定其犯罪事實；
    不能證明被告犯罪者，應諭知無罪之判決，刑事訴訟法第15
    4條第2項、第301條第1項分別定有明文。而刑事訴訟法上所
    謂認定被告犯罪事實之證據，係指足以認定被告確有犯罪行
    為之積極證據而言，苟積極證據不足為不利於被告事實之認
    定時，即應為有利於被告之認定，更不必有何有利之證據，
    最高法院著有29年上字第3105號及30年上字第816號判例足
    稽。又刑法之竊佔罪，行為人須有竊佔故意，即對於未經同
    意而破壞他人對於不動產之持有，進而建立自己對不動產之
    持有具有認識及意欲，始足當之。本件公訴人認被告涉犯前
    開竊佔罪嫌，係以告訴人丙○○、告訴代理人乙○○之供述
    、證人即宜蘭縣宜蘭地政事務所測量人員林銘達之證述、宜
    蘭縣宜蘭地政事務所土地複丈成果圖、鑑定圖、土地使用權
    同意書、臺灣宜蘭地方法院檢察署勘驗筆錄、現場照片等，
    為其主要論據。訊據被告甲○○固坦承坐落宜蘭縣員山鄉○○段新城小段第134之15地號土地，為告訴人丙○○所有，
    被告於93年5月12日上午，未經告訴人丙○○之同意，在同
    小段第134之1地號土地上鋪設塑膠管線3條，作為其住家化
    糞池連接管線之用等事實，惟堅決否認有何竊佔行為，辯稱
    ：同小段第134之15地號土地原來為伊所有，係屬同小段第
    134之5地號土地之一部分，嗣因法院確定判決認定屬於被告
    與原屬於告訴人丙○○所有之宜蘭縣員山鄉○○段新城小段
    第135地號土地之一部約定交換之土地，告訴人丙○○遂持
    前開確定判決至地政機關辦理分割及所有權移轉登記，登記
    地號編定為同小段第134之15號，告訴人丙○○向地政機關
    辦理前開登記事宜乙事，被告並不知情。迨告訴人丙○○於
    92年12月23日向本院宜蘭簡易庭提起93年度宜簡字第2號排
    除侵害事件，訴請被告將原於同小段第134之15地號土地上
    之地上物及被告所有宜蘭縣員山鄉○○路○段211號房屋屋簷
    拆除，於收到起訴書繕本後，方才知悉告訴人丙○○業已持
    勝訴之確定判決，辦畢分割及所有權移轉登記。被告知悉後
    ，即於93年5月12日將原設置於同小段第134之15地號土地下
    方之化糞池移至被告所有之同小段第134之5地號土地上，將
    原化糞池連接管線移至坐落於同小段第134之5地號土地上，
    門牌號碼為宜蘭縣員山鄉○○路○段211號房屋屋簷滴水線下
    方之土地上。被告並不知該房屋滴水線下方之土地，亦屬於
    同小段第134之15地號土地界址範圍內，其位於該房屋滴水
    線下方之塑膠管線3條，越界佔用告訴人丙○○之前開土地
    ，被告實無竊佔告訴人丙○○前開土地之故意等語。
三、經查：
（一）坐落宜蘭縣員山鄉○○段新城小段134之5地號之土地（93
      年11月5日辦理重測後改編同鄉○○段第251地號，因重測
      界址爭議未解決，以下均以重測前地號稱之，參見本院卷
      第30頁，該地號95年4月14日土地登記謄本）原屬於被告
      之父洪永藤所有（洪永藤於81年1月1日死亡後，由被告繼
      承）。相鄰同小段第135地號土地則為告訴人丙○○所有
      ，因宜蘭縣員山鄉○○路未拓寬前，同小段第134之5地號
      土地因無建築線，無法申請建照，建屋後亦無法作店面使
      用，經洪永藤與告訴人丙○○於60幾年間協議後，約定以
      洪永藤所有附件1所示9、10、11、5、4、9連接線圍成之
      範圍及附件2所示C部分，與告訴人丙○○所有附件1所示2
      、3、4、2連結線圍成範圍及斜線部分土地互易，被告嗣
      於65年間在包括互易所得之土地在內之土地上，即附件1
      所示1、2、3、4、5、6、7、1連接線圍成之範圍，興建宜
      蘭縣員山鄉○○路211號一層建物，復於72年間增建2、3
      層即附件1所示B建物之事實，除據告訴人於本院民事庭87
      年度訴字第22號起訴書及臺灣高等法院民事庭90年度上易
      字第197號民事再審聲請狀所主張外，並經本院87年度訴
      字第22號、臺灣高等法院民事庭90年度上易字第197號、
      90年度再易字第73號、本院宜蘭簡易庭93年度宜簡字第2
      號、本院民事庭93年度簡上字第56號判決認定在案。又告
      訴人丙○○於92年9月29日持前開本院87年度訴字第22號
      、臺灣高等法院民事庭90年度上易字第197號、90年度再
      易字第73號之確定判決，向宜蘭縣宜蘭地政事務所辦理分
      割及所有權移轉登記，並經宜蘭縣宜蘭地政事務所將附件
      1所示9、10、11、5、4、9連接線圍成之範圍及附件2所示
      C部分，編定地號為同小段第134之15號之事實，有宜蘭縣
      宜蘭地政事務所95年4月19日宜地一21字第0950003884 號
      函所附之土地登記申請書及其附件、電子登記謄本、異動
      索引各1份在卷可稽（參見本院卷第29頁以下），可徵同
      小段第134之15地號之土地原屬於同小段第134之5地號之
      一部分，為被告父親洪永藤所有（嗣由被告所繼承），嗣
      基於與告訴人丙○○間之互易契約，經法院判決後，於92
      年9月29日分割為告訴人丙○○所有；另，與同小段第134
      之15地號之土地相鄰被告所有、同小段第134之5地號土地
      上門牌號碼宜蘭縣員山鄉○○路○段211號建物，則係於72
      年間修建完畢。再，告訴人於92年12月23日向本院宜蘭簡
      易庭提起93年度宜簡字第2號排除侵害事件，訴請被告將
      原於同小段第134之15地號土地上之地上物拆除，經本院
      宜蘭簡易庭法官於93年5月28日至現場履勘，並囑託宜蘭
      縣宜蘭地政事務所測量結果，如附件3所示被告所有宜蘭
      縣員山鄉○○路○段211號建物地面層之塑膠管，面積0.82
      平方公尺、第1層窗簷，面積0.1公尺及第1、2、3層之屋
      簷，面積各為0.13、0.83及0.83平方公尺等部分，確已逾
      界使用同小段第134之15地號之土地之事實，亦經本院宜
      蘭簡易庭93年度宜簡字第2號、93年度簡上字第53號民事
      判決認定在案，則被告於93年5月12日上午，在同小段第
      134之1地號土地上鋪設作為其住家化糞池連接管線用之塑
      膠管線3條，確已逾界使用告訴人所有，同小段第134之15
      地號土地，應屬甚明。
（二）參諸本案爭執作為被告位於宜蘭縣員山鄉○○路○段211號
      住家化糞池連接管線用之塑膠管線3條，係緊密排列沿靠
      於前開房屋1樓牆面與地面線間，有93年9月14日勘驗筆錄
      及現場照片可資佐證。又本院宜蘭簡易庭法官於93年度宜
      簡字第2號排除侵害等事件一案，在93年5月28日至現場履
      勘，並囑託宜蘭縣宜蘭地政事務所測量結果，前開塑膠管
      線3條均在亦越界使用告訴人所有同小段第134之15地號土
      地之宜蘭縣員山鄉○○路○段211號建物屋簷下，業據證人
      即宜蘭縣宜蘭地政事務所測量人員林銘達於偵查中證述明
      確（參見93年度發查他字第68號，93年9月14日檢察事務
      官偵訊筆錄，按檢察官及被告、辯護人均同意該審判外之
      陳述作為證據，本院審酌該陳述作成時之情況，亦認為適
      當，有證據能力），且前開塑膠管線3條越界使用告訴人
      之土地面積為0.82平方公尺，而前開建物第2、3層之屋簷
      ，面積均為0.83平方公尺，業如前述，塑膠管線占地面積
      小於前開建物第2、3層屋簷占地面積，顯然確在被告所有
      建物屋簷滴水線下方無訛。被告所有之前開建物之屋簷部
      分，係屬建物之一部分，並非於房屋建築後另外增建凸起
      ，而被告所有之前開建物既係於被告之父洪永藤與告訴人
      丙○○互易土地後，分別於65年及72年間所興建之房屋，
      前已述及，則被告於72年間認定其房屋屋簷仍屬於其所有
      同小段第134之5地號之土地，又於93年5月12日鋪設3條塑
      膠管線時，誤認只要鋪設於其房屋屋簷下方應未越界，並
      非無依據，是難認被告於鋪設3條塑膠管線時，有竊佔之
      故意。
（三）且核閱前開被告與告訴人多年爭訟之本院民事庭87年度訴
      字第22號、臺灣高等法院民事庭90年度上易字第197號、
      90年度再易字第73號案卷，法官囑託台灣省政府地政處土
      地測量局、宜蘭縣宜蘭地政事務所繪測如附件1之鑑定圖
      、附件2之複丈成果圖，均未標示出被告所有之宜蘭縣員
      山鄉○○路○段211號建物有逾越至告訴人丙○○所主張、
      法院所認定應互易之附件1所示9、10、11、5、4、9連接
      線圍成之範圍及附件2所示C部分之範圍（即嗣編定為同
      小段第134之15地號之位置及面積），而泛稱以建物為界
      ，未特定係以建物之滴水線或牆壁面為界等情，亦有本院
      民事庭87年度訴字第22號一案告訴人黃水泉所提出之本訴
      答辯狀、反訴起訴狀、87年2月25日勘驗筆錄、87年4月24
      日勘驗筆錄、附件1所示鑑定書、鑑定圖、附件2所示之土
      地複丈成果圖在該卷可查。復參之證人林銘達於93年9月
      14日偵查中證稱：前開案件係以房屋牆面為界，然有關被
      告所有前開房屋凸出部分即屋簷及窗簷部分，該案判決並
      未特別說明等語（見93年度發查他字第68號卷，93年9月
      14日訊問筆錄），則被告是否明知法院所認定屬互易土地
      之同小段第134之15地號土地界址位置，係以牆面為界抑
      或屋簷滴水線為界，實無法從前開卷內之資料加以推衍得
      證。
（四）又查，告訴人丙○○指訴被告係明知其所鋪設之3支管線
      已經逾界使用其所有同小段第134之15地號之土地等語（
      參見93年5月28日告訴狀）。證人即告訴人丙○○之子乙○○於本院審理時亦證稱：告訴人丙○○於92年9月29日
      持民事確定判決辦理分割及所有權移轉登記時，地政機關
      曾派員至現場測量，應有通知被告到場，伊雖不知被告有
      無到場，然地政人員曾在被告所有之宜蘭縣員山鄉○○路
      1段211號房屋牆壁上噴上紅漆線，被告一望即可知紅漆線
      位置即為界址等語。惟依卷附照片所示，證人乙○○所指
      之紅漆係噴劃於宜蘭縣員山鄉○○路○段211號房屋牆壁、
      並與地面垂直之直線，標示之意含，應僅係指同小段第
      134之15與134之5地號土地間，自牆面垂直而出之界址，
      始稱合理，難認尚可解為亦包括有前開2筆土地間臨牆面
      之界址之意思。兼以，土地登記規則第27條規定：「下列
      登記由權利人或登記名義人『單獨』申請之.... 四、因
      法院拍定或判決確定之登記。」，可知告訴人丙○○持民
      事確定判決於辦理判決分割、判決所有權移轉登記時，不
      必偕同被告辦理。又依前揭宜蘭縣宜蘭地政事務所95年4
      月19日宜地一21字第0950003884號函所附之土地登記申請
      書及其附件、電子登記謄本、異動索引各1份資料，未見
      地政人員到場測量時，有被告曾到場之紀錄，雖宜蘭縣宜
      蘭地政事務所於92年9月30日曾致函被告，通知被告有關
      告訴人丙○○辦理判決分割、判決所有權移轉登記之聲請
      ，業經登記完竣，被告應持同小段第134之5地號土地之權
      狀及身分證、印章至所加註分割後面積（參見本院卷第37
      頁）乙事，然被告究有無收受知悉，被告已嚴詞否認，是
      從告訴人丙○○辦理分割及所有權移轉登記之過程中，亦
      無積極證據足以證明被告業已知悉告訴人辦理登記乙事，
      且縱令被告知悉告訴人丙○○已辦畢分割及移轉所有權登
      記事宜，因被告並未參與登記過程中之指界測量，是亦不
      足以證明被告明知同小段第134之5及134之15地號土地間
      之正確界址何在。
（五）復衡以，有關告訴人丙○○所有同小段第134之15地號土
      地之排除侵害事件，經告訴人丙○○於92年12月23日對被
      告起訴後，經本院宜蘭簡易庭分以93年度宜簡字第2號一
      案審理，而告訴人丙○○於起訴狀中主張，被告於告訴人
      辦理分割及移轉所有權登記前，於前開地號之土地上設置
      化糞池，供被告所有門牌號碼為宜蘭縣員山鄉○○路○段
      211號建物使用，且前開建物之屋簷越界占用告訴人所有
      同小段第134之15地號之土地等情，有93年度宜簡字第2號
      卷內之起訴書可資佐證。證人乙○○並據此證稱：前開案
      件起訴後，被告於收受該案起訴狀繕本後，應已知悉被告
      所有門牌號碼為宜蘭縣員山鄉○○路○段211號建物之屋簷
      已經逾界，則屋簷滴水線下方之化糞池管線3條勢必逾界
      之事實。更且，被告於該案起訴後，法院至現場履勘前即
      將原化糞池移除，並拉了本件告訴人丙○○告訴被告竊佔
      案件之新管線3條，同時被告將原化糞池本體之位置移至
      於同小段第134之5及134之15地號土地界址旁之第134之5
      地號土地上，亦可見被告知悉前開2筆土地之界址何在等
      語。然查，被告於本院宜蘭簡易庭93年度宜簡字第2號一
      案審理期間，被告委任訴訟代理人於93年4月20日第1次到
      庭應訴時，即以告訴人起訴書之主張為無理由置辯，又本
      院宜蘭簡易庭法官於93年5月28日至現場履勘時，被告訴
      訟代理人亦辯以：「我們主張屋簷突出物沒有越界」，此
      有該日勘驗筆錄在卷可稽，是尚難認被告於收受該案起訴
      狀繕本後即已知悉屋簷突出物有越界。再者，被告於93年
      5月12日固將原化糞池本體移至於同小段第134之5及134之
      15地號土地界址旁之第134之5地號土地上，然核新化糞池
      之本體係位於前開2筆土地自被告建物牆面垂直而出之界
      址邊界，並在同小段第134之5地號土地上，此有本院95年
      8月10日勘驗筆錄所附現場照片可參，是亦難推認被告明
      知前開2筆土地臨牆面之正確界址。
四、綜上所述，並無積極事證足以證明被告鋪設化糞池塑膠管線
    3條，越界使用告訴人所有同小段第134之15地號土地，具有
    竊佔之故意，應屬犯罪不能證明，爰應為無罪之諭知。
據上論斷，應依刑事訴訟法第452條、第301條，判決如主文。
中    華    民    國    95    年    9     月    27    日
                  刑事第三庭審判長法  官    林惠玲
                                  法  官    劉家祥
                                  法  官    郭淑珍
以上正本證明與原本無異。
如不服本判決應於收受本判決後10日內向本院提出上訴書狀，其
未敘述上訴理由者，並得於提起上訴後10日內向本院補提理由書
狀(均須按他造當事人之人數附繕本)「切勿逕送上級法院」。
                                  書記官    林秀麗
中    華    民    國    95    年    9     月    28    日


司法院資訊處製作；財團法人民間司法改革基金會備份。
